【裁判字號】    89,仲訴,11
【裁判日期】    900208
【裁判案由】    撤銷仲裁判斷
【裁判全文】
臺灣臺北地方法院民事判決  八十九年度仲訴字第一一號
    原      告  台北市政府捷運工程局東區工程處
    法定代理人  鄭國雄
    訴訟代理人  施純貞律師
    被      告  新加坡商福聯盛工程有限公司台灣分公司
                            設台北市市○○道○段一○○號八樓
    法定代理人  蔡華豐      住.
    訴訟代理人  秦玉坤律師
右當事人間請求撤銷仲裁判斷事件，本院判決如左：
    主      文
原告之訴駁回。
訴訟費用由原告負擔。
    事      實
甲、原告方面：
一、聲明：中華民國仲裁協會八十九年仲聲信字第○○八號仲裁判斷應予撤銷。
二、陳述：
（一）原告於民國八十一年一月十七日就「台北都會區大眾捷運系統工程南港線ＣＮ
      ２５５標忠孝復興站，忠孝敦化站及忠孝復興站至忠孝敦化站間隧道行人徒步
      廣場工程」與被告簽訂承攬契約，契約中之其中一項工程項目為花崗石樓梯踏
      步之施作。被告於該項工程竣工後，主張依特定條款09600 - 4.01-A約定：「
      Granite stone pavers,step strip,platform edge and warning strip will
      be  measured  by  square meter for the surface area of granite stone
      installed in place as shown on the drawings.」將「 surface area 」解
      釋為水平面積（級深）加計垂直面積（級高），而要求原告給付樓梯水平面積
      加垂直面積所計算之工程款新台幣（下同）一千四百六十一萬三千四百六十五
      元及法定遲延利息，嗣經中華民國仲裁協會作成八十九年仲聲信字第○○八號
      仲裁判斷（下稱系爭仲裁判斷），而認原告應給付被告一千二百二十二萬五千
      九百三十二元，及自八十九年一月二十日起至清償日止按年息百分之五計算之
      法定遲延利息。然則，系爭仲裁判斷實有如下得撤銷之事由：
    1.仲裁法第四十條第一項第一款所示同法第三十八條第二款仲裁判斷書應附理由
      而未附之事由：仲裁判斷未附理由，係指仲裁判斷書未記載判斷主文與爭議事
      實在法律上及認定事實上之因果關係，而令當事人無法知悉勝、敗訴之原因為
      何。
    (1)系爭仲裁裁判斷就花崗石長方形踏步及三角形踏步分別為原告勝訴及敗訴之判
      斷，就長方形踏步勝訴部分於判斷書第十四頁說明：「每一計價單位中，均以
      一定厚度，一平方米石材計算。故其計價單位不論以水平面積或水平加垂直面
      積為計價單位，總是能充分計入石材之體積，故聲請人此一部份之請求為無理
      由，應予駁回。」等語，但實則水平面積計量計價與水平加垂直面積計量計價
      分別為不同之方式，差異甚大，然仲裁判斷僅稱「總是能充分計入石材」，令
      原告無法得知仲裁判斷結果究竟應採「水平面積」計量或「水平面積加計垂直
      面積」計量，系爭仲裁判斷既未就兩造爭執計量之方法予以說明，應構成未附
      理由。
    (2)復就三角形花崗石踏步之計量計價，仲裁判斷謂：「三角形之花崗石踏步，每
      一計價單位中，雖亦以一定厚度，惟並未以一平方米而僅計入零點七平方米之
      石材計算，因未能充分計入石材之完整體積，故應以垂直面積與水平面積之和
      ，做為計算基礎方為合理，如此即可充分計入石材體積。」等語。惟「未能充
      分計入石材之完整體積」與「故應以垂直面積與水平面積之和做為計算基礎」
      之間並不具關聯性與說理性，原告莫明其所以，蓋長方形體積之計算方法為「
      長×寬×高」或「底面積×高」（本件中即為水平面積×厚度），三角形體積
      之算法為「長方形體積×三角形所佔比例（本件為零點七）」，顯然垂直面積
      與水平面積之和一詞與體積之概念毫無關連性。復垂直加計水平面積之計量將
      溢領較實際施作之石材體積達百分之五十五，即被告未施作之材料原告亦需給
      付，實已遠超過體積之概念而構成不當之利益，何能稱之「即可充分計入體積
      」。因此，仲裁判斷僅以簡短之二行文字即驟下原告敗訴之判斷，此些未具說
      明性與關聯性之文字，雖置於理由中，然僅徒具理由之形式，並不具實質理由
      之意義，仍應構成未附理由。
    (3)再者，不論長方形之花崗石踏步抑或三角形之花崗石踏步，於承攬契約中並未
      區分而為同一條文所規範（標準規範09600-4.01-A），是二者應採取該約定所
      示之同一計量方法，而該條文復約定為被告請求之主要依據，首先就長方形之
      計量方法，仲裁判斷並未交代應以水平面積或水平加計垂直面積計量，已如前
      述；若以判斷結果自行推論，似採水平計價法。若果如是，則何以同一承攬契
      約之同一計量條文會產生兩種截然不同之解釋，此部分仲裁判斷均未予說明，
      顯就承攬契約條文中「計量爭議」之爭點未附理由說明其判斷結果。
    2.仲裁判斷具有仲裁法第四十條第一項第一款所稱之第三十八條第一款仲裁判斷
      逾越仲裁協議之事由：兩造仲裁之協議只及於計量方法之爭執，單價分析表為
      承攬契約之一部分，被告於仲裁之前未曾表示對單價分析表有任何意見，如被
      告對單價分析表有異議，亦應透過一般條款93.1至93.4條等之前置約定先書面
      函請工程司解釋，不服解釋再提請捷運局裁決，仍有意見方能以仲裁解決爭議
      。今被告未曾踐行此些程序，兩造間亦未就單價分析表之爭執達成仲裁之合意
      ，然仲裁判斷逕以單價分析表未能充分充分反應體積之詞為原告敗訴之決定，
      此一內容實已就無仲裁協議之「單價分析表合理否」之主題先為判斷，故顯已
      逾越仲裁協議。
    3.仲裁判斷有仲裁法第四十條第一項第一款「未附理由」及第四款「仲裁庭之組
      成或仲裁程序，違反仲裁協議或法律規定者」之事由：承攬契約就長方形花崗
      石踏步與三角形花崗石踏步之計價計量方法，均約定於同一條文，本應為相同
      之計量解釋，已如前述。然仲裁判斷就三角形花崗石踏步之計量計價方法，於
      判斷書第十四頁理由欄稱：「並未以一平方米而僅計入零點七平方米之石材計
      算，因未能充分計入石材之完整體積，：：：」，由此推論，就三角形花崗石
      踏步如與長方形踏步相同，採一平方米之石材計算，即能充分計入石材體積，
      則應與長方形踏步為相同之計量計價解釋（即以水平面積計量計價）。如以此
      計算，則原告應給付之金額為五百二十九萬一千八百四十一元，而非如仲裁判
      斷所載之一千二百二十二萬五千九百三十二元，計算方法如下：
    (1)依仲裁理由所示，本標三角型踏步之單價分析表09600.05，將項次2.之數量由
      0.7m2改為1m2，則三角型踏步之單價將由一萬五千六百六十七元變為二萬
      零四百五十一元（與長方踏步之單價相同）。
    (2)被告於仲裁聲請書所提之三角型踏步水平面積數量為一千一百零六點一五四平
      方米。
    (3)正確之判斷金額應為修正前後之三角型踏步單價差額乘以水平面積數量，即：
            (00000－00000)×1106.154＝5,291,841元
      另加計管理費、利潤及稅，則
            5,291,841×1.15×1.05＝6,389,898元
      然仲裁判斷並未為正確之計算而逕以水平面積加計垂直面積計量，除已遠超過
      實際施作數量之百分之五十五外，亦遠超出判斷書認為合理之長方形踏步之計
      量方法（三角形踏步僅佔長方形踏步體積之零點七，如將三角形踏步擴張與長
      方形踏步相同，則應採同一之「水平面積」計量方法），而令被告溢領未施作
      之不當利益。依一般條款第 5.2條約定：「本合約以中華民國法令為準據法」
      ，於兩造未依仲裁法第三十一條規定「明示合意適用衡平原則為判斷」之前提
      下，仲裁庭不得排除法律規定逕依一般公平原則等為考量，而應嚴格遵守法律
      規定（契約約定）為判斷，然仲裁庭之判斷內容除曲解成本分析之計算而遠超
      出契約之規定範圍，亦已違反法律規定將同一契約之同一條文為矛盾之解釋，
      此種超出法律規定之判斷，除適用衡平判斷外，實難以想像。如仲裁庭確適用
      衡平原則，則於理由中未曾說明此一原則之適用，應構成「未附理由」。退而
      言之，即使認為衡平原則之適用無庸明確說明，亦已違反仲裁法第三十一條，
      而構成「仲裁庭之組成或仲裁程序，違反仲裁協議或法律規定」之事由。
（二）原告係在八十九年七月六日收受系爭仲裁判斷書，為此爰依仲裁法第四十條第
      一項第一款及第三十八條第一款、第二款，及同法第四十條第一項第四款之規
      定提起撤銷仲裁判斷之訴，請求應予撤銷中華民國仲裁協會八十九年仲聲信字
      第○○八號仲裁判斷。
（三）對被告抗辯所為之陳述：
    1.仲裁判斷除非具備仲裁法第三十三條第二項第五款事由外，並非判斷書之理由
      欄中已書寫文字即為已附理由，而應以一般人之標準加以閱讀後，足以理解兩
      造間勝敗訴之原因所在，方具備邏輯上已附理由之標準，否則仲裁法第三十八
      條第二款應附理由而未附之規定將成具文。系爭仲裁判斷理由，僅為陳述事實
      ，並不具理由之內涵，依一般人之標準實無法得知該仲裁之契約條文爭議「計
      量方法」，究應何採。是仲裁庭於長方形踏步中似採水平計價法，而於三角形
      踏步中則採水平加垂直計價法，就同一契約之同一條文，何採不同之解釋，亦
      未見說明，顯有未附理由之情事。
    2.仲裁人於判斷時，竟任意自為判斷將同一條文分別為不同解釋而遠超出法律規
      定及當事人認知之範圍，且未說明為不同解釋之理由，故此部分應有未附理由
      及仲裁程序違反仲裁協議或法律規定之情事。系爭仲裁判斷主文為：相對人（
      即原告）應給付聲請人（即被告）一千二百二十二萬五千九百三十二元及自八
      十九年一月二十日起至清償日止，按年利率百分之五計算之利息，完全未附具
      如何計算之理由（包含上述金額係以何數量、何單價計得，是否包含契約所列
      之管理費或稅金等之項目），構成不附理由。嗣中華民國仲裁協會八十九年八
      月三十一日八九仲業字第八九二○○四號函補稱：「聲請人（即被告）此一部
      份之請求金額新台幣一千二百二十二萬五千九百三十二元既經雙方會算無訛，
      應同意給付」，惟就該判斷書之數量及金額，並未有任何雙方會算無訛之情形
      ，此由被告於仲裁中所提出之計算書及原告於仲裁中所提出之計算書，於八十
      九年五月五日之會議中並未達成共識可稽。雖被告聲稱不擴張，然由被告所提
      出之證據，即使仍以一千四百八十萬合計，其總額包含長方形及三角形踏步之
      總施作金額、總管理費及稅金等。惟就原告敗訴部分，究由多少三角形踏步之
      施工數量、多少合約管理費、多少稅金部分，計算出如仲裁判斷主文所示之金
      額，仍無法得知，仲裁判斷書就此未為計算，應構成判決不附理由之事由。退
      而言之，既使認為經「雙方會算無訛」一詞得解為計算之依據，然既未有會算
      無訛之事實，仲裁庭誤為此判斷，亦應構成仲裁程序違反仲裁協議或法律規定
      之事由。
    3.據被告所提出之兩造仲裁前往來函件，可看出兩造僅就計量約定實施前置程序
      ，就單價分析表部分，被告未曾有爭議，遑論前置程序之實施。然依兩造承攬
      契約一般條款93.1條之約定：「請求工程司解釋及澄清：承包商對於合約之執
      行、補償及工程延長及其他與合約有關之爭執等問題有疑義而需要澄清時，應
      以書面函請工程司決定：：：。」，換言之，單價分析表屬於契約之一部分，
      被告如對單價分析表之項次、金額或相關內容（例如是否完全反應體積成本等
      ）有意見，仍須先踐行前置程序，方得提付仲裁。況於中華民國仲裁協會八十
      九年六月十二日第三次詢問會中，被告聲稱對單價並無意見等語，於此情形下
      ，仲裁判斷書竟逕就單價分析表先為判斷稱：「每一計價單位，雖亦以一定厚
      度，惟並未以一平方米而僅計入零點七平方米之石材，因未能充分反應體積，
      故應以垂直面積與水平面積之和」，此顯先就尚不得提付仲裁之部分先行為不
      利原告之判斷，再依此為仲裁爭議標的之判斷基礎，就單價分析表之判斷已非
      單純之攻擊防禦方法，而構成仲裁判斷與澄清仲裁協議標的之爭議無關，或逾
      越仲裁協議之範圍者之事由。
三、證據：提出原告機關關防、原告組織法規、原告預算會計編制及派令等、仲裁判
    斷書、特定條款09600-4.01-A計價條文、樓梯踏步施工法之比較、長方形及三角
    形花崗石踏步之單價分析表、三角形樓梯踏步材料使用計算書、合約書、工程價
    目單、一般條款第5.2條規定、「辭海」中華書局出版第三九七○頁、現代營建
    雜誌第二四四期廣告、重複計量之計算式、投標須知、水平計價與水平加計垂直
    垂直計價之設計圖說之數量比較表、被告投標時之單價分析表、一般條款第93.1
    至93.4規定、中華民國仲裁協會八九二○○四號函、被告於仲裁時所提計算書、
    原告於仲裁時所提之計算書、仲裁庭第二次及第三次詢問會部分筆錄、圖示，另
    聲請訊問證人蘇士傑。
乙、被告方面：
一、聲明：駁回原告之訴。
二、陳述：
（一）系爭仲裁判斷並無應附理由而未附之情形：
    1.仲裁法第三十八條第二款所謂仲裁判斷書應附理由而未附者，係指仲裁判斷書
      對於當事人聲請仲裁標的之判斷完全不附理由而言，至於仲裁判斷書如已附理
      由，則不論其所附理由是否已完備、正當，或是否理由矛盾，均難謂係應附理
      由而未附者。
    2.仲裁判斷書理由欄第二項已就長方形花崗石踏步、三角形花崗石踏步之記量方
      式予以說明，自屬已附理由。至於其所附理由是否已完備或理由矛盾，均非仲
      裁法第三十八條第二款所規定之範疇，自無依同法第四十條第一項第一款規定
      ，請求撤銷系爭仲裁判斷之理。
（二）仲裁判斷並未逾越仲裁協議範圍：
   1. 兩造間仲裁協議之範圍：
      兩造間承攬契約合約文件之一般條款第93.1條至第93.4條分別約定：「請求工
      程司解釋及澄清：承包商對於合約之執行、補償及工程延長及其他與合約有關
      之爭執等問題有疑義而需要澄清時，應以書面函請工程司決定，工程司應於接
      獲承包商書面函之三十天內作成決定、指示及澄清。前項期間如工程司認為必
      要時，得以書面通知承包商延長之。承包商應對未請求指示或解釋自行負責，
      並應對其因未能要求工程司指示或解釋而逕行辦理所造成之成本及費用負全部
      責任」，「以工程司之決定、指示及澄清為準：不論上述問題是否由承包商提
      出，均應以工程司之決定、指示及澄清為準，除非承包商於收到此等決定、指
      示及澄清後十四天內，將其異議以書面通知工程司，並詳細敘明其理由。工程
      司將針對承包商之每一異議於三十天內再行簽發其裁決。前項期間如工程司認
      為必要時，得以書面通知承包商延長之」，「提請捷運局裁決紛爭：承包商如
      對工程司簽發之裁決有異議，應於接獲工程司裁決書後十四天內提請捷運局裁
      決，捷運局應於接獲承包商書面異議之六十天內作成裁決。前項期間如捷運局
      認為必要時，得以書面通知承包商延長之。捷運局之裁決為最終裁決，承包商
      應遵照其裁決辦理」，「提請仲裁裁決紛爭：雖有上述規定，但若承包運局之
      最終裁決仍有異議時，應於遵守第93.1條至第93.3條有關之規定後，將其異議
      提請仲裁，按中華民國商務仲裁條例辦理，仲裁地點在中華民國台北市。承包
      商應先將其意願以書面通知捷運局，並須取得捷運局之同意始得進行仲裁，該
      項意願通知應於收到捷運局裁決書十四天內辦理之，並應於得到捷運局同意後
      九十天內將仲裁事項正式提出，如承包商提請仲裁符合規定之程序則捷運局不
      得拒絕」等各語，可見兩造就工程合約書之承攬法律關係，及由該法律關係所
      生之爭議（亦即仲裁協議之範圍），顯然訂有仲裁協議之合意至明。
    2.系爭仲裁判斷所判斷之仲裁協議標的之爭議：
    (1)八十八年五月十七日被告以HLS/T/MRT255/#05/03/99號函向原告表示略以：「
      本公司承攬捷運南港線CN255標工程有關建築裝修花崗石踏步計價計量方式，
      請惠依合約一般條款93.1條規定予以澄清」，「依本標標準規範第9600章花崗
      石踏步係以Surface Area按㎡量計價，惟貴處（所）卻以投影面積計價，明顯
      與合約規定不符，損及本公司權益」等語。
    (2)八十八年六月十六日原告以北市東土四字第八八六○五八四六○○號函復被告
      略以：「有關捷運系統南港線 CN255標花崗石踏步計價計量方式，業經細部設
      計顧問澄清：『三角形花崗石踏步係以水平投影面積計價，不加計垂直面』在
      案；復查合約單價分析表 09600.05第二項『花崗石160mm厚』，即已將花崗石
      之厚度列入單價中，故不應再加計垂直面積，是以本案仍宜依本處87.11.25及
      88.4.19.二次協調會之結論辦理，貴公司來函之所請，本處歉難辦理。」等語
      。
    (3)八十八年六月二十九日被告以HLS/T/MRT255/#03/06/99號函向原告表示略以：
      「經查本案合約之單價分析表09600.05 節雖列有『花崗石160mm厚』項目，惟
      其僅表示完成合約工程價目單內『花崗石踏步』一項所需之材料及工作項目，
      而對該項目之估驗計價方式，依標準規範第 01025章規定，則應依標準規範及
      特定條款之相關規定辦理，又依合約 GP5.5條規定，合約文件解釋優先順序為
      『標準規範優於工程價目單』，本標工程標準規範 09600章第四節既已規定花
      崗石踏步計價方式係以Surface Area按㎡計量計價，而貴處書面決定計價方式
      卻為『以水平投影面積計價，不加計垂直面』，明顯與合約規定不符，損及本
      公司權益。謹依合約GP93.2條規定提出異議，請貴處惠予簽發裁決，俾憑辦理
      」等語。
    (4)八十八年七月廿六日原告以北市東土四字第八八六○七六四二○○號函復被告
      略以：「經查合約 GP5.5條，係解釋合約各部份條款之間，若有相互衝突或不
      一致之情形時之優先順序，但本案實無相互衝突之情事，因特定條款 0 9 600
      4.01A 固規定，花崗石踏步係依據圖說之表面積（Surface area）㎡計價，惟
      單價分析表中，有關『花崗石160 mm厚』乙節，實已將花崗石以平均厚度列入
      單價中，與一般貼面花崗石不同，故不應再加計垂直面積，因此本案並無相互
      衝突或不一致之情形，而有輔助解釋合約Surface area不清楚之處，準此，貴
      公司來函所主張者顯有誤解。本案仍請依本處88.6.16.北市東土四字第八八六
      ○五八四六○○號函辦理，貴公司來函之所請，本處歉難同意。」等語。
    (5)八十八年八月九日被告以HLS/T/MRT255/#02/08/99號函向原告之上級機關台北
      市政府捷運工程局表示略以：「貴局東工處依合約GP93.2對本公司所提請澄清
      捷運南港線 CN255標建築裝修花崗石踏步計價方式之書面決定，本公司歉難同
      意，謹依合約GP93.3條規定提出異議」等語。
    (6)八十八年九月二十七日捷運局以北市捷四字第八八二一八五六一○○號函復被
      告略以：「關於貴公司因南港線 CN255標建築裝修花崗石踏步之計價計量疑義
      ，依合約GP93.3條規定函請本局最終裁決乙案，請參照東工處八十八年七月二
      十六日北市東土四字第八八六○七六四二○○號函」等語。
    (7)八十八年十月八日被告以HLS/T/MRT255/#01/10/99號函向捷運局表示略以：「
      有關本公司要求澄清南港線 CN255標建築裝修花崗石踏步計價方式疑義案，貴
      局所作最終裁決與合約規定不符，本公司歉難同意，謹依合約一般條款GP93.4
      條規定，通知並請惠允同意將本案交付仲裁解決」等語。
    (8)八十八年十月十九日捷運局以北市捷四字第八八二二三二六九○○號函復被告
      略以：「關於南港線CN255標工程建築裝修花崗石踏步計價方式疑義案，貴公
      司依合約一般條款九三‧四條規定函知本局將提請仲裁乙節，本局無異議」等
      語。
    (9)綜上可見，兩造就天然花崗石樓梯踏步之計量（即計算數量之簡稱）所生之爭
      議，及各自所提出之攻擊防禦方法（及特定條款第09600-1.01-A條及單價分析
      表），已依一般條款第93.1條至第93.4條所定之前置程序，產生本件仲裁判斷
      書所判斷之仲裁協議標的之爭議。是原告主張有仲裁判斷逾越仲裁協議之撤銷
      事由云云，顯然將仲裁協議之範圍及仲裁協議標的之爭議混為一談，並將其作
      為防禦方法之單價分析表，誤認為屬於仲裁協議之範圍，自不可採。
（三）仲裁判斷之內容不以有法律依據為必要，故其判斷縱有適用法規不當之情形，
      亦與「仲裁庭之組成或仲裁程序，違反仲裁協議或法律規定者」有間，不在得
      以提起撤銷仲裁判斷之訴之列，此觀諸仲裁法第四十條之規定自明。系爭仲裁
      判斷理由第二項後段已就三角形之花崗石踏步計價方式予以論斷，顯可見其既
      無適用法規不當之情形，亦無依據衡平原則為判斷之情形可言。
（四）被告於聲請仲裁判斷時，請求天然花崗石樓梯踏步之三角形數量為六百四十六
      點二六三平方公尺，金額為一千二百二十二萬五千九百三十二元，嗣經兩造會
      算後之正確數量及金額分別為六百六十九點六二平方公尺及一千二百六十六萬
      七千八百零五元，因所差無幾，故被告方於仲裁程序第二次詢問會時表示「不
      擴張聲明」，故並無原告所指欠缺兩造會算無訛之情形。
三、證據：提出中華民國仲裁協會八十九年八月三十一日八十九仲業字第892004號函
    、被告八十八年五月十七日HLS/T/MRT255/#05/03/99號函、原告八十八年六月十
    六日北市東土四字第八八六○五八四六○○號函、被 告 八十八年六月二十九日
    HLS/T/MRT255/#03/06/99號函、原告八十八年七月二十六日北市東土四字第八八
    六○七六四二○○號函、被告八十八年八月九日HLS/T/MRT255/#02/08/99號函、
    、捷運局八十八年九月二十七日北市捷四字第八八二一八五六一○○號函、被告
    八十八年十月八日HLS/T/MRT255/#01/10/99號函、捷運局八十八年十月十九日北
    市捷四字第八八二二三二六九○○號函、一般條款第82.6條條文、標 準 規範第
    01025-1.01-B-2章節、特定條款第09600-1.01-A條及第09600-4.01-A條之條文、
    合約圖號255/AR2751之花崗石踏步設計圖、單價分析表分析未反面真實情形（說
    明表）、數理角度分析、實體角度分析、原告製作之「變更後合約規定水平投影
    計價方式估驗數量」與「變更後合約規定水平加垂直計價方式估驗數量」比較表
    、被告製作之計算表、詢問會筆錄。
丙、本院依職權調閱中華民國仲裁協會八十九年度仲聲信字第八號仲裁判斷案卷、本
    院八十九年度仲備字第一○八號商務仲裁判斷書呈請備查事件卷宗。
    理      由
甲、程序方面：
    依仲裁法第四十一條第二項前段規定：「提起撤銷仲裁判斷之訴，應於判斷書交
    付或送達之日起，三十日之不變期間內為之。」，卷查，兩造均係於八十九年七
    月六日收受中華民國仲裁協會八十九年度仲聲信字第八號仲裁判斷書，除具兩造
    陳述甚明外，並經本院依職權調閱本院八十九年度仲備字第一○八號商務仲裁判
    斷書呈請備查事件卷宗查閱屬實。迄原告於八十九年八月三日起訴、同月四日追
    加依仲裁法第四十條第一項第一款「未附理由」及第四款「仲裁庭之組成或仲裁
    程序，違反仲裁協議或法律規定者」之規定起訴，均未逾三十日之不變期間，是
    其起訴於前開法條規定並無不合，合先敘明。
乙、得心證之理由：
一、原告起訴主張其於八十一年一月十七日就「台北都會區大眾捷運系統工程南港線
    ＣＮ２５５標忠孝復興站，忠孝敦化站及忠孝復興站至忠孝敦化站間隧道行人徒
    步廣場工程」與被告簽訂承攬契約，契約中之其中一項工程項目為花崗石樓梯踏
    步之施作。被告於該項工程竣工後，認為天然花崗石樓梯踏步之計量應以水平面
    積（級深）加計垂直面積（級高），而要求原告給付樓梯部分工程款，嗣經中華
    民國仲裁協會作成八十九年仲聲信字第○○八號仲裁判斷在案。然則，系爭仲裁
    判斷實有如下得撤銷之事由：(一)仲裁法第四十條第一項第一款所示同法第三十八
    條第二款仲裁判斷書應附理由而未附：就花崗石長方形踏步部分，仲裁判斷僅稱
    「總是能充分計入石材」，未論及採「水平面積」計量或「水平面積加計垂直面
    積」計量，就兩造爭執計量之方法未予以說明，應構成未附理由。復就三角形花
    崗石踏步之計量計價部分，仲裁判斷記載之「未能充分計入石材之完整體積」與
    「故應以垂直面積與水平面積之和做為計算基礎」間並不具關聯性與說理性，僅
    徒具理由形式。而不論長方形之花崗石踏步抑或三角形之花崗石踏步，係約定於
    承攬契約中之同一條文，仲裁判斷卻就同一條文為二種截然不同之解釋，此部分
    仲裁判斷均未予說明，顯就承攬契約條文中「計量爭議」之爭點未附理由說明其
    判斷結果。(二)同法第四十條第一項第一款所稱之第三十八條第一款仲裁判斷逾越
    仲裁協議之事由：兩造仲裁之協議只及於計量方法之爭執，單價分析表為承攬契
    約之一部分，被告於仲裁之前未曾表示對單價分析表有任何意見，如有異議亦應
    透過一般條款93.1至93.4條等之前置約定為之，在未取得共識下方能提付仲裁解
    決爭議。矧被告竟未曾踐行此等程序，且兩造亦未就單價分析表之爭執達成仲裁
    之合意，然仲裁判斷逕以單價分析表未能充分充分反應體積之詞為原告敗訴之決
    定，顯係就無仲裁協議之「單價分析表合理否」之主題先為判斷，屬逾越仲裁協
    議。(三)同法第四十條第一項第一款「未附理由」及第四款「仲裁庭之組成或仲裁
    程序，違反仲裁協議或法律規定者」之事由：承攬契約就長方形花崗石踏步與三
    角形花崗石踏步之計價計量方法，既約定於同一條文，本應為相同之計量解釋，
    然仲裁判斷並未為正確之計算而逕以水平面積加計垂直面積計量，於兩造未明示
    合意適用衡平原則為判斷之前提下，曲解成本分析之計算而遠超出契約之規定範
    圍，亦已違反法律規定將同一契約之同一條文為矛盾之解釋，則仲裁判斷若屬適
    用衡平原則，卻未於理由中說明，即應構成未附理由；退而言之，即使認為衡平
    原則之適用無庸明確說明，亦已違反該法第三十一條，而構成仲裁庭之組成或仲
    裁程序，違反仲裁協議或法律規定之事由。茲既原告係在八十九年七月六日收受
    系爭仲裁判斷書，為此爰依仲裁法第四十條第一項第一款及第三十八條第一款、
    第二款，及同法第四十條第一項第四款之規定提起撤銷仲裁判斷之訴，請求應予
    撤銷中華民國仲裁協會八十九年仲聲信字第○○八號仲裁判斷。
二、被告則以：(一)仲裁判斷書理由欄第二項已就長方形花崗石踏步、三角形花崗石踏
    步之記量方式予以說明，自屬已附理由。至於其所附理由是否已完備或理由矛盾
    ，則非仲裁法第三十八條第二款所規定之範疇。(二)依兩造間承攬契約合約文件之
    一般條款第93.1條至第93.4條之約定，顯見就工程合約書之承攬法律關係，及由
    該法律關係所生之爭議，已訂有仲裁協議之合意。且就天然花崗石樓梯踏步之計
    量所生之爭議，及各自所提出之攻擊防禦方法（及特定條款第 09600-1.01-A 條
    及單價分析表），已依前開約定前置程序，產生系爭仲裁判斷之仲裁協議標的之
    爭議，是仲裁判斷並未逾越仲裁協議。(三)仲裁判斷之內容不以有法律依據為必要
    ，故其判斷縱有適用法規不當之情形，亦與「仲裁庭之組成或仲裁程序，違反仲
    裁協議或法律規定者」有間。系爭仲裁判斷理由第二項後段已就三角形之花崗石
    踏步計價方式予以論斷，顯可見其既無適用法規不當之情形，亦無依據衡平原則
    為判斷之情形可言等語，資為抗辯。
三、原告主張其於八十一年一月十七日就「台北都會區大眾捷運系統工程南港線ＣＮ
    ２５５標忠孝復興站，忠孝敦化站及忠孝復興站至忠孝敦化站間隧道行人徒步廣
    場工程」與被告簽訂承攬契約，契約中之其中一項工程項目為花崗石樓梯踏步之
    施作。被告於該項工程竣工後，主張依特定條款09600 - 4.01-A約定，要求原告
    給付天然花崗石樓梯踏步水平面積加垂直面積所計算之工程款一千四百六十一萬
    三千四百六十五元及法定遲延利息，嗣經中華民國仲裁協會作成八十九年仲聲信
    字第○○八號之系爭仲裁判斷，而認原告應給付被告一千二百二十二萬五千九百
    三十二元，及自八十九年一月二十日起至清償日止按年息百分之五計算之法定遲
    延利息之事實，已據其提出仲裁判斷書為證，另經本院依職權調閱中華民國仲裁
    協會八十九年度仲聲信字第八號仲裁判斷案卷屬實，且為被告所不爭執，自堪信
    為真實。
四、原告請求撤銷系爭仲裁判斷，無非主張該仲裁判斷有：(一)仲裁法第四十條第一項
    第一款及第三十八條第一款「仲裁判斷書應附理由而未附」之事由，(二)同法第四
    十條第一項第一款及第三十八條第二款「仲裁判斷逾越仲裁協議」之事由，(三)同
    法第四十條第一項第四款之「仲裁庭之組成或仲裁程序，違反仲裁協議或法律規
    定者」情事，而有應撤銷之事由。然被告則以右開情詞置辯。是以下就原告各該
    主張分項審酌如左：
（一）按仲裁法第四十條第一項第一款規定：有第三十八條各款情形之一者，當事人
      得對於他方提起撤銷仲裁判斷之訴；同法第第三十八條第二款規定所指者為：
      「仲裁判斷書應附理由而未附者。但經仲裁庭補正後，不在此限。」。蓋仲裁
      庭作成仲裁判斷書，依仲裁法第三十三條第二項規定，有一定形式要件，即應
      記載法定記載事項，如仲裁判斷書欠缺法定應記載事項者，則生仲裁判斷書是
      否有效之問題，仲裁法乃選擇欠缺記載較為嚴重之情形，即「仲裁判斷應附理
      由而未附」之情形，遂不承認該仲裁判斷書之效力。參諸同法第三十三條第二
      項第五款就仲裁判斷書應記載事項之規定：「事實及理由。但當事人約定無庸
      記載者，不在此限。」，可知當事人約定仲裁庭不必記載仲裁判斷之事實或理
      由時，仲裁判斷書即不必記載之，是以仲裁法第三十八條第二款方配合規定修
      正為「仲裁書『應』附理由而未附者」。準此，所謂「應附理由而未附」，應
      指仲裁判斷書完全不附理由者而言，該款規定與民事訴訟法第四百六十九條第
      六款規定「判決不備理由或理由矛盾者為當然違背法令」者有殊，如仲裁判斷
      書已有敘述理由，無論該理由是否完備、正當或是否相互矛盾，僅為判斷之理
      由未盡，與判斷不附理由有間，不得認為未附理由，尚不得據以請求撤銷仲裁
      判斷（最高法院八十五年度台上字第二四四一號、八十五年度台上字第二七二
      二號判決意旨參照）。本件仲裁人於系爭仲裁判斷書中，就兩造間關於花崗石
      踏步計價方式、其面積應如何計算之爭議事項，均已敘明其判斷之理由，並經
      仲裁人簽名等情，有該判斷書可證。原告固主張該判斷書完全未附具仲裁判斷
      主文金額如何計算之理由（包含上述金額係以何數量、何單價計得，是否包含
      契約所列之管理費或稅金等之項目），又關於長方形踏步似採水平計價法，而
      於三角形踏步中則採水平加垂直計價法，就同一契約之同一條文，何採不同之
      解釋，亦未見說明；嗣中華民國仲裁協會八十九年八月三十一日八九仲業字第
      八九二○○四號函補稱：「聲請人（即被告）此一部份之請求金額新台幣一千
      二百二十二萬五千九百三十二元既經雙方會算無訛，應同意給付」，惟就該判
      斷書之數量及金額，並未有任何雙方會算無訛之情形等節。然查，該仲裁判斷
      書既已於理由欄中敘明判斷之理由，以兩造於承攬契約中就花崗石踏步面積應
      如何計算並未記載約定清楚，乃斟酌兩造於仲裁詢問會所提出之合約相關文件
      佐證，參酌詳細表及單價分析表之計算方式，而分別就長方形之花崗石踏步、
      三角形之花崗石踏步認定各該面積計算基準，遂得出首揭主文所示原告應給付
      予被告之金額、數額等，雖未詳細載明判斷理由得出之論斷過程、未就原告之
      主張予以一一駁斥。但揆諸前開說明，亦僅為理由不完備，尚非仲裁法第三十
      八條第二款所稱之仲裁判斷未附理由，則原告主張系爭仲裁判斷就上開事項有
      不附理由之情事等語，尚屬無據。
（二）原告陳稱系爭仲裁判斷具有仲裁法第四十條第一項第一款所稱之第三十八條第
      一款仲裁判斷逾越仲裁協議之事由：所謂「仲裁協議標的之爭議」，是指仲裁
      協議當事人約定得以仲裁方式解決之事項而言，基於私法自治、契約自由原則
      ，除法律另有規定外，當事人本得自由決定得以仲裁解決事項之範圍，當事人
      授權之範圍，係仲裁庭作成作成仲裁判斷之基礎，以仲裁協議為基礎之仲裁判
      斷，始為有效之仲裁判斷，當事人方受拘束；如仲裁判斷之內容，與仲裁協議
      標的之爭議無關，或逾越仲裁協議當事人之授權範圍，即非有效之仲裁判斷。
      故此款所指逾越仲裁協議，乃指仲裁人就請求仲裁事項聲請以外之事項為仲裁
      判斷，亦即仲裁判斷係就約定仲裁事項以外之爭議作成判決，或就未請求仲裁
      事項作成判斷者而言（最高法院八十七年度台上字第一一○號判決參照）。經
      查：
    1.兩造間承攬契約合約文件之一般條款第93.1條至第93.4條分別約定：「請求工
      程司解釋及澄清：承包商對於合約之執行、補償及工程延長及其他與合約有關
      之爭執等問題有疑義而需要澄清時，應以書面函請工程司決定，工程司應於接
      獲承包商書面函之三十天內作成決定、指示及澄清。前項期間如工程司認為必
      要時，得以書面通知承包商延長之。承包商應對未請求指示或解釋自行負責，
      並應對其因未能要求工程司指示或解釋而逕行辦理所造成之成本及費用負全部
      責任」，「以工程司之決定、指示及澄清為準：不論上述問題是否由承包商提
      出，均應以工程司之決定、指示及澄清為準，除非承包商於收到此等決定、指
      示及澄清後十四天內，將其異議以書面通知工程司，並詳細敘明其理由。工程
      司將針對承包商之每一異議於三十天內再行簽發其裁決。前項期間如工程司認
      為必要時，得以書面通知承包商延長之」，「提請捷運局裁決紛爭：承包商如
      對工程司簽發之裁決有異議，應於接獲工程司裁決書後十四天內提請捷運局裁
      決，捷運局應於接獲承包商書面異議之六十天內作成裁決。前項期間如捷運局
      認為必要時，得以書面通知承包商延長之。捷運局之裁決為最終裁決，承包商
      應遵照其裁決辦理」，「提請仲裁裁決紛爭：雖有上述規定，但若承包運局之
      最終裁決仍有異議時，應於遵守第93.1條至第93.3條有關之規定後，將其異議
      提請仲裁，按中華民國商務仲裁條例辦理，仲裁地點在中華民國台北市。承包
      商應先將其意願以書面通知捷運局，並須取得捷運局之同意始得進行仲裁，該
      項意願通知應於收到捷運局裁決書十四天內辦理之，並應於得到捷運局同意後
      九十天內將仲裁事項正式提出，如承包商提請仲裁符合規定之程序則捷運局不
      得拒絕」等各語，有原告提出之合約書「合約解釋及紛爭」條文可參，且為被
      告所是認者。是兩造就工程合約書之承攬法律關係，及由該法律關係所生之爭
      議，顯然訂有仲裁協議之合意至明。
    2.次查，兩造在提付仲裁前，曾就花崗石踏步計價、記量方式之爭執有疑義，而
      需要澄清，如下所示：
    (1)八十八年五月十七日被告以HLS/T/MRT255/#05/03/99號函向原告表示略以：「
      本公司承攬捷運南港線CN255標工程有關建築裝修花崗石踏步計價計量方式，
      請惠依合約一般條款93.1條規定予以澄清」，「依本標標準規範第9600章花崗
      石踏步係以Surface Area按㎡量計價，惟貴處（所）卻以投影面積計價，明顯
      與合約規定不符，損及本公司權益」等語。
    (2)八十八年六月十六日原告以北市東土四字第八八六○五八四六○○號函復被告
      略以：「有關捷運系統南港線 CN255標花崗石踏步計價計量方式，業經細部設
      計顧問澄清：『三角形花崗石踏步係以水平投影面積計價，不加計垂直面』在
      案；復查合約單價分析表 09600.05第二項『花崗石160mm厚』，即已將花崗石
      之厚度列入單價中，故不應再加計垂直面積，是以本案仍宜依本處87.11.25及
      88.4.19.二次協調會之結論辦理，貴公司來函之所請，本處歉難辦理。」等語
      。
    (3)八十八年六月二十九日被告以HLS/T/MRT255/#03/06/99號函向原告表示略以：
      「經查本案合約之單價分析表09600.05 節雖列有『花崗石160mm厚』項目，惟
      其僅表示完成合約工程價目單內『花崗石踏步』一項所需之材料及工作項目，
      而對該項目之估驗計價方式，依標準規範第 01025章規定，則應依標準規範及
      特定條款之相關規定辦理，又依合約 GP5.5條規定，合約文件解釋優先順序為
      『標準規範優於工程價目單』，本標工程標準規範 09600章第四節既已規定花
      崗石踏步計價方式係以Surface Area按㎡計量計價，而貴處書面決定計價方式
      卻為『以水平投影面積計價，不加計垂直面』，明顯與合約規定不符，損及本
      公司權益。謹依合約GP93.2條規定提出異議，請貴處惠予簽發裁決，俾憑辦理
      」等語。
    (4)八十八年七月廿六日原告以北市東土四字第八八六○七六四二○○號函復被告
      略以：「經查合約 GP5.5條，係解釋合約各部份條款之間，若有相互衝突或不
      一致之情形時之優先順序，但本案實無相互衝突之情事，因特定條款 0 9 600
      4.01A 固規定，花崗石踏步係依據圖說之表面積（Surface area）㎡計價，惟
      單價分析表中，有關『花崗石160 mm厚』乙節，實已將花崗石以平均厚度列入
      單價中，與一般貼面花崗石不同，故不應再加計垂直面積，因此本案並無相互
      衝突或不一致之情形，而有輔助解釋合約Surface area不清楚之處，準此，貴
      公司來函所主張者顯有誤解。本案仍請依本處88.6.16.北市東土四字第八八六
      ○五八四六○○號函辦理，貴公司來函之所請，本處歉難同意。」等語。
    (5)八十八年八月九日被告以HLS/T/MRT255/#02/08/99號函向原告之上級機關台北
      市政府捷運工程局表示略以：「貴局東工處依合約GP93.2對本公司所提請澄清
      捷運南港線 CN255標建築裝修花崗石踏步計價方式之書面決定，本公司歉難同
      意，謹依合約GP93.3條規定提出異議」等語。
    (6)八十八年九月二十七日捷運局以北市捷四字第八八二一八五六一○○號函復被
      告略以：「關於貴公司因南港線 CN255標建築裝修花崗石踏步之計價計量疑義
      ，依合約GP93.3條規定函請本局最終裁決乙案，請參照東工處八十八年七月二
      十六日北市東土四字第八八六○七六四二○○號函」等語。
    (7)八十八年十月八日被告以HLS/T/MRT255/#01/10/99號函向捷運局表示略以：「
      有關本公司要求澄清南港線 CN255標建築裝修花崗石踏步計價方式疑義案，貴
      局所作最終裁決與合約規定不符，本公司歉難同意，謹依合約一般條款GP93.4
      條規定，通知並請惠允同意將本案交付仲裁解決」等語。
    (8)八十八年十月十九日捷運局以北市捷四字第八八二二三二六九○○號函復被告
      略以：「關於南港線CN255標工程建築裝修花崗石踏步計價方式疑義案，貴公
      司依合約一般條款九三‧四條規定函知本局將提請仲裁乙節，本局無異議」等
      語。
    (9)以上俱有被告提出附卷之被告八十八年五月十七日HLS/T/MRT255/#05/03/99號
      函、原告八十八年六月十六日北市東土四字第八八六○五八四六○○號函、被
      告八十八年六月二十九日HLS/T/MRT255/#03/06/99號函、原告八十八年七月二
      十六日北市東土四字第八八六○七六四二○○號函、被告 八 十八年八月九日
      HLS/T/MRT255/#02/08/99號函、、捷運局八十八年九月二十七日北市捷四字第
      八八二一八五六一○○號函、被告八十八年十月八日HLS/T/MRT255/#01/10/99
      號函、捷運局八十八年十月十九日北市捷四字第八八二二三二六九○○號函可
      稽，原告對於兩造間確有此等爭執異議，業依承攬契約關於合約解釋及紛爭九
      三. 一至九三. 四約定為之乙節亦不否認。觀諸上開兩造爭執事項，顯已就花
      崗石踏步計價應以水平面積或應加計垂直面積計算，已依一般條款第93.1條至
      第93.4條所定之前置程序，產生仲裁協議標的之爭議。
    3.復查，系爭仲裁判斷並未就單價分析表之內容作與兩造承攬合約約定相異之論
      斷，僅係藉單價分析表關於長方形花崗石踏步、三角形花崗石踏步計價單位、
      方式，而推論出本件應對長方形花崗石踏步、三角形花崗石踏步之面積計價方
      式作不同之計算基準，有該仲裁判斷書可按。是並無原告所陳稱之仲裁判斷有
      先就「單價分析表合理否」為判斷而逾越仲裁協議之情，故此部分所陳，亦屬
      無據。
（三）原告另主張系爭仲裁判斷有仲裁法第四十條第一項第一款「未附理由」及第四
      款「仲裁庭之組成或仲裁程序，違反仲裁協議或法律規定者」之事由：
    1.首先，系爭仲裁判斷並未欠缺理由記載，而無完全未附理由之情，業如前述，
      是原告所陳：仲裁庭倘有適用衡平原則，卻未於理由中說明此一原則之適用，
      應構成「未附理由」乙節，顯無理由。
    2.再者，所謂仲裁人參與仲裁程序有背仲裁契約或法律規定者，係指仲裁人非依
      法律或契約正當選定而參與仲裁，或其仲裁未依當事人於訂約及履約時所共同
      認知之實體法律規定，任意自為判斷而言。若合法選定仲裁人，並適用當事人
      所共同認知之實體法予以判斷，即不得據以請求撤銷仲裁判斷。至於仲裁判斷
      之結果是否允當，以及其適用法律是否不當等情形，則非屬該條項款規定之範
      圍；另此之所謂「參與仲裁程序」，綜觀該法規定，除仲裁人之遴任或選任外
      ，舉凡仲裁時應遵守仲裁契約及各項程序，乃至於仲裁判斷之作成等，均應包
      括在內。又仲裁人之所以得參與仲裁程序，係基於當事人間之仲裁契約，該仲
      裁契約為仲裁人之職權依據，如仲裁人逾越權限而作成仲裁判斷，自屬有背仲
      裁契約（最高法院八十五年台上字第二七二二號、八十五年台上字第二二八九
      號判決參照）。又所謂衡平原則，依其是否提供一般性規範，而區別為抽象衡
      平與具體衡平，抽象衡平係衡平理念融入法律，成為法律之一部分，而非法律
      外之控制因素；具體衡平則係固有意義之衡平，應於個別案件斟酌相關情事，
      予以個別化之公平行量處理，對個案提供最為公平合理妥當之判斷，以實踐正
      義，求得個案之妥當。仲裁法第三十一條規定：「仲裁庭經當事人明示合意者
      ，得適用衡平原則為判斷。」，係在創新衡平仲裁制度，乃指法律設有明文規
      定，如嚴格適用法律規定於當事人之爭議後，發現於當事人間將產生不公平之
      結果時，仲裁庭經當事人明示合意授權，得不適用法律之規定（即免除法律之
      嚴格適用），而改依仲裁庭認為「衡平原則」、「公允善意」（ ex aequo et
      bono）而為判斷，是以本條所謂之衡平原則，應指具體衡平，而非抽象衡平。
    3.據查，兩造於承攬契約一般條款第5.2條約定：「本合約以中華民國法令為準
      據法」，且未明示合意適用衡平原則為判斷，俱為兩造所不爭執者。惟查，系
      爭仲裁判斷係基於兩造間承攬契約相關佐證文件、參酌詳細表、單價分析表之
      計算方式等，解釋契約約定內容，探求當事人真意作成判斷。並非有適用法律
      規定後，發現於兩造當事人間將產生不公平之結果時，而逕依衡平原則為判斷
      之情，是原告認仲裁庭有未據兩造明示合意授權下，逕自適用衡平原則乙節，
      顯屬誤解，而無依據。
五、綜上所述，原告依仲裁法第四十條第一項第一款及第三十八條第一款、第二款，
    及同法第四十條第一項第四款之規定，起訴請求撤銷中華民國仲裁協會八十九年
    仲聲信字第○○八號仲裁判斷，與前開法條規定構成要件有間，均無理由，應予
    駁回之。
六、因本件事證已臻明確，兩造其餘主張陳述及所提之證據，均毋庸再予審酌；另原
    告聲請訊問證人蘇士傑，以釐清單價分析之成本概念，澄清花崗石踏步之記量方
    式，因非屬證明其主張撤銷仲裁判斷事由，而涉及仲裁協議標的之實體爭執，自
    無庸予以調查訊問，均附此敘明。
丙、結論：
    本件原告之訴為無理由，依民事訴訟法第七十八條，判決如主文。
中      華      民      國    九十      年      二      月      八      日
                              民事第三庭法      官  賴錦華
右為正本係照原本作成
如對本判決上訴，須於判決送達後廿日內向本院提出上訴狀
中      華      民      國    九十      年      二      月      九      日
                                        法院書記官  葛映嵐


司法院資訊處製作；財團法人民間司法改革基金會備份。
